臺灣高等法院高雄分院民事判決　　　　　 94年度家上字第6號
上　訴　人　甲○○
被 上 訴人　乙○○
訴訟代理人　陳惠美律師
上列當事人間因離婚事件，對於民國93年12月9 日臺灣高雄地方
法院93年度婚字第1324號第一審判決提起上訴，本院於辯論終結
，茲判決如下：
    主  文
上訴駁回。
第二審訴訟費用由上訴人負擔。
    事實及理由
一、被上訴人起訴主張：兩造於民國70年2月1日結婚，婚後育有
    2
    訴人自73年間辭去工作後未積極覓職，致兩造之經濟陷入困
    境，被上訴人為謀家計，於75年間外出工作，上訴人即質疑
    被上訴人在外行為不檢，為此經常毆打被上訴人或將被上訴
    人衣服撕碎，76、77年間，被上訴人因無法忍受上訴人之虐
    待，憤而離家，翌日因思念長女李靜怡前往學校探視，上訴
    人竟於途中以繩索綑綁被上訴人雙手後拖上計程車帶回住處
    ，再改以鐵鍊鍊住被上訴人之手、腳，不讓被上訴人外出，
    直至長女李靜怡返家目睹上情，上訴人復以肥皂水強灌及毆
    打被上訴人，欲逼使被上訴人承認有外遇，經被上訴人不斷
    求饒始停手並鬆綁鐵鍊。被上訴人於85、86年間，再度離家
    暫住北部男性友人住處，欲尋找工作，上訴人竟對被上訴人
    及友人提起妨害婚姻之告訴，被上訴人不得已返回高雄住處
    ，上訴人改以夜間不讓被上訴人睡眠之方式虐待被上訴人，
    致被上訴人因而精神失常送醫診治，直至87年間被上訴人不
    堪虐待再度離家。被上訴人於91年初農曆過年前，偷偷帶小
    家，被上訴人不從，上訴人即痛毆被上訴人，並要求離婚，
    兩造乃於91年農曆過年後簽署離婚協議書，然未至戶政機關
    辦理登記。被上訴人於93年1 月21日返回住處，欲辦理離婚
    登記，上訴人向被上訴人求歡，被上訴人拒絕，上訴人竟動
    手毆打被上訴人，致被上訴人受有鼻孔出血、右手指及面部
    瘀腫之傷害。上訴人長期對被上訴人暴力毆打及質疑外遇，
    被上訴人實受上訴人不堪同居之虐待或有難以維持婚姻之重
    大事由。為此，爰依民法第1052條第1 項第3 款或同條第2
    項之規定，請求擇一判決准兩造離婚，並於本院聲明：上訴
    駁回。
二、上訴人則以：於76、77年間，因為被上訴人外遇，離家未回
    ，上訴人於氣憤之際，乃在家中用繩子綁住被上訴人，並未
    以鐵鍊綁住被上訴人；86年間，因被上訴離家在外與鄭聰耀
    同居，經上訴人報警查獲，乃對鄭聰耀提起妨害家庭告訴，
    上訴人為求一家團圓，撤回對被上訴人之告訴，被上訴人乃
    與上訴人返家同住，之後，上訴人並未以不讓被上訴人睡眠
    之方式虐待被上訴人，亦未恐嚇被上訴人、被上訴人精神方
    面之疾病，並非上訴人所致; 上訴人於93年間，因與被上訴
    人拉扯而碰傷被上訴人，上訴人並非故意毆打被上訴人等語
    置辯。
三、兩造不爭執事項:
    兩造現婚姻關係存續中，76、77年間，上訴人曾以繩子綁住
    被上訴人之手，86年間，上訴人對訴外人鄭聰耀提起妨害婚
    姻告訴，經台灣台北地方法院以86年度易字第6933號判決鄭
    聰耀與被上訴人相姦，判處鄭聰耀有期徒刑4 月確定，兩造
    分居迄今逾6 年，兩造於91年間曾簽署離婚協議書，未至戶
    政機關辦理離婚登記。
四、本件之爭點在於：（一）被上訴人是否受上訴人不堪同居之
    虐待? （二）兩造是否有重大破綻難以維持婚姻?
（一）被上訴人是否受上訴人不堪同居之虐待?
  1、按夫妻之一方受他方不堪同居之虐待者，得向法院請求離
     婚，民法第1052條第1 項第3 款定有明文；而所謂不堪同
     不堪繼續同居者而言，並應就具體事件，衡量夫妻之一方
     受他方虐待所受侵害之嚴重性，斟酌當事人之教育程度、
     社會地位及其他情事，是否已危及婚姻關係之維繫以為斷
     。若受他方虐待已逾越夫妻通常所能忍受之程度而有侵害
     人格尊嚴與人身安全者，即不得謂非受不堪同居之虐待。
  2、被上訴人主張被上訴人於76、77年間某日，因不堪上訴人
     質疑外遇而離家，被上訴人於次日前往學校探視長女李靜
     怡，上訴人竟於途中將被上訴人以繩索綑綁帶回住處，再
     以鐵鍊鍊住被上訴人之手、腳等情，業據上訴人於原審及
     本院供承：因被上訴人有外遇，離家1 個晚上，上訴人於
     氣憤之際，用繩子綁住被上訴人等語，且證人劉秀溶於原
     審證述：「大約在70幾年間，我接到被告（上訴人）電話
     到他們家去，我看到妹妹（被上訴人）的雙手被鐵鍊鍊住
     」等語明確（原審卷第54頁），自堪信被上訴人主張遭上
     訴人以鐵鍊鍊住手、腳等情為真，上訴人辯稱並未以鐵鍊
     鍊住被上訴人云云，不足採信。則上訴人上揭妨害自由之
     暴力行為，顯已逾越一般夫妻所可容忍之程度，被上訴人
     確受上訴人不堪同居之虐待。
  3、上訴人抗辯被上訴人於86年間，與鄭聰耀通姦，經台灣台
     北地方法院以鄭聰耀與被上訴人相姦罪行，判處有期徒刑
     4 月確定等情，固提出臺灣臺北地方法院86年度易字6933
     號刑事判決書1 份 (本院卷第56頁至第59頁)為 證，然被
     上訴人被訴通姦部分，業據上訴人撤回告訴，經該院判決
     公訴不受理，有上揭判決書可稽。縱被上訴人曾涉犯妨害
     家庭等情，上訴人仍應循法律途徑解決，非得恃以合理化
     上訴人之虐待行為，則上訴人抗辯被上訴人之前有外遇，
     縱為屬實，惟上訴人對被上訴人施予鐵鍊鍊住之暴行，已
     逾一般人處理外遇事件之反應，非一般人所能容忍，上訴
     人以此合理化施暴行為，委無足採。
  4、被上訴人主張伊自86年間返家後，又遭上訴人以夜間不讓
     被上訴人睡眠方式虐待，致被上訴人因而精神失常送醫診
     治，被上訴人因不堪上訴人同居之虐待，於87年間再度離
     家等情，業據被上訴人提出高雄市私立靜和神經精神內科
     醫院診斷證明書1 份記載: 「患者 (被上訴人)於86 年11
     月21日急性精神病態病症，於門診就診乙次」為證 (原審
     卷第63頁)， 並經證人即兩造長女李靜怡於原審證述：「
     86年時有1 次爸、媽吵架，爸爸後來叫我去房間看媽媽，
     我看到媽媽縮在房間角落好像受驚嚇及委屈，並喃喃自語
     ：『我會乖乖的』，好像精神崩潰的樣子」等語（原審卷
     第42頁），及證人劉秀溶證稱：「我是接到被告（上訴人
     ）來電話說妹妹可能有一些狀況，要我去他們家一趟，我
     去之後發現妹妹（被上訴人）縮在房間角落，好像受到驚
     嚇，語無倫次喃喃自語，我覺得我妹妹（被上訴人）已精
     神崩潰，我問妹妹（被上訴人）怎麼了，我說我是姐姐，
     她好像也認不得我，只是一直抱著洋娃娃說要乖乖的，要
     趕快睡覺不要怕，多年後我一直記得這件事，那時我和被
     告（上訴人）將妹妹（被上訴人）送靜和醫院」等語明確
     （原審卷第53頁、第54頁）。由被上訴人發生急性精神病
     症時所喃喃自語：「我會乖乖的」等語，足見被上訴人主
     張於86年間返家後，受上訴人之虐待而致精神失常，應為
     可採。上訴人辯稱被上訴人之病情可能因為沖犯所致，顯
     屬無稽，不足採信。
  5、被上訴人又主張被上訴人於91年初農曆過年前，因偷偷帶
     人痛毆，兩造於91年農曆過年後簽署離婚協議書等情，業
     據被上訴人提出離婚協議書1 紙為證（原審第11頁），上
     訴人對於與被上訴人簽具離婚協議書等情，並不爭執，然
     抗辯並無毆打上訴人云云，而被上訴人對於91年間受上訴
     人之毆打等情，並未舉證證明，自難僅以兩造曾簽立離婚
     協議書，即認定上訴人有毆打被上訴人，被上訴人此部分
     之主張，無法採信。
  6、被上訴人又主張上訴人於分居期間，曾以手機留言之方式
     ，辱罵被上訴人，指稱被上訴人是倒楣之人，在外討客兄
     ，且兼賺靈肉之錢，要被上訴人買藥自行了斷等語，亦據
     被上訴人提出錄音帶譯文為證（原審卷第43頁），且上訴
     人對於該錄音譯文之真正並不爭執，自堪信被上訴人之主
     張為真，而被上訴人常以低聲下氣或貶低自我之語氣安撫
     上訴人，有被上訴人所書寫之信件1 份記載：「如今我才
     知道我在你心裡已是骯髒不堪，難得你那慷慨的心胸，又
     能與我這骯髒的人生活那麼久..... 賤人乙○○ (被上訴
     人)」 可稽 (原審卷第59、60頁），足見上訴人對待被上
     訴人之方式，已使被上訴人貶低自己，人格尊嚴喪失怠盡
     ，已逾越夫妻通常可忍受之程度。
  7、被上訴人再主張被上訴人於93年1 月21日返回家欲辦理離
     婚手續時，再遭上訴人毆打成傷等情，業據上訴人提出高
     雄市私立安泰醫院驗傷診斷證明書1 紙為證，且證人李靜
     怡於原審證述：「93年1 、2 月間農曆除夕時，媽媽有回
     家裡來，爸、媽原先是在房間內講話，之後爸爸出來到我
     們的房間搶媽媽之行李，後來爸爸又揮拳打到媽媽的鼻子
     造成流血。」等語明確（原審卷第42頁）。而依上揭驗傷
     診斷證明書所載被上訴人所受傷勢為：面部瘀腫約3x2 公
     分、鼻孔出血、右手第1 、3 指瘀腫等傷害，當時所受之
     傷害，顯係重大外力所致，應非兩造拉扯間不小心碰到所
     致，上訴人辯稱並非故意毆打被上訴人云云，不足採信。
     被上訴人因上訴人上揭暴力行為，向法院聲請保護令，並
     提出傷害告訴，經台灣高雄地方法院核發93年度家護字第
     173 號保護令，及經同院以93年度簡字第2706號以上訴人
     犯傷害罪行，判處拘役20日確定，有上揭保護令及判決可
     稽（原審卷第13至16頁），自堪信被上訴人主張為真。
  8、綜上所述，兩造於婚姻關係存續中，上訴人動輒對被上訴
     人暴力相向，或以鐵鍊綑綁上訴人、或以夜間不讓被上訴
     人睡覺之方式虐待被上訴人，或將被上訴人打得鼻青臉腫
     ，其暴力行為已危及被上訴人之人身自由及身體、生命安
     全，被上訴人並因而精神失常，上訴人上揭行為，顯已違
     反維護人格尊嚴與確保人身安全之基本要求，並逾越一般
     夫妻所可容忍之程度，動搖夫妻間誠摯相待情感之基礎，
     而危及婚姻關係之維繫，可認已達不堪同居虐待之程度。
     上訴人雖以兩造已分居6 年有餘，被上訴人並無不堪同居
     虐待可言云云，然查，被上訴人主張上訴人有前述以鐵練
     鍊住被上訴人及遭上訴人虐待致精神崩潰之情事，均發生
     於兩造同居期間，且上訴人於分居期間，仍繼續以手機留
     言方式辱罵、貶低被上訴人，或毆打被上訴人，已如前述
     ，其所受之精神上及身體上之傷害，未曾間斷，自屬不堪
     同居之虐待。從而，被上訴人以受上訴人不堪同居之虐待
     為由，訴請離婚，為有理由。
（二）被上訴人依據民法第1052條第1項第3 款「夫妻之一方受
      他方不堪同居之虐待者 」訴請離婚，既認有理由，則兩
      造是否有重大破綻難以維持婚姻，自無庸加以審酌。
五、綜上所述，被上訴人依據民法第1052條第1 項第3 款受他方
    不堪同居之虐待，請求判決兩造離婚，為有理由，原審判命
    兩造離婚，於法並無不合。上訴意旨指摘原判決不當，求予
    廢棄改判，為無理由，應予駁回。
六、據上論結，本件上訴為無理由，依民事訴訟法第449 條第1
    項、第78條，判決如主文。
中　　華　　民　　國　　94 　年　　4 　　月　14　　日
                          民事第二庭
                              審判長法官  簡色嬌
                              法      官  謝靜雯
                              法      官  朱玲瑤
以上正本證明與原本無異。
如對本判決上訴，須於判決送達後20日內向本院提出上訴狀，其
未表明上訴理由者，應於上訴後20日內向本院提出上訴理由書（
均須按他造當事人之人數附繕本）。上訴時應提出委任律師或具
有律師資格之人之委任狀，並依附註條文規定辦理。
中　　華　　民　　國　　94 　年　　4 　　月　14　　日
                              書  記  官  黃英彥
附註：
民事訴訟法第466 條之1 ：對於第二審判決上訴，上訴人應委任
律師為訴訟代理人，但上訴人或其法定代理人具有律師資格者，
不在此限。
上訴人之配偶、三親等內之血親、二親等內之姻親，或上訴人為
法人、中央或地方機關時，其所屬專任人員具有律師資格並經法
院認適當者，亦得為第三審訴訟代理人。
第1 項但書及第2 項情形，應於提起上訴或委任時釋明之。
